臺灣桃園地方法院民事判決　　　　　　　99年度訴字第1471號
原　　　告　楊麗蘭
　　　　　　吳源進
共　　　同
訴訟代理人　陳志律師
　　　　　　黃佩琦律師
被　　　告　國立體育大學
法定代理人　高俊雄
訴訟代理人　邱國旺律師
上列當事人間請求確認通行權存在事件，於民國100 年9 月16日
言詞辯論終結，本院判決如下：
    主  文
確認原告就被告所管理使用坐落桃園縣龜山鄉○○○段嶺頭小段
一三七之一地號土地，在如附圖編號Ｉ部分所示面積六十平方公
尺範圍內，有通行權存在。
確認原告就被告所管理使用坐落桃園縣龜山鄉○○○段嶺頭小段
一五六之三地號土地，在如附圖編號Ｊ部分所示面積二十三平方
公尺範圍內，有通行權存在。
原告其餘之訴駁回。
訴訟費用由被告負擔二分之一，餘由原告負擔。
    事實及理由
壹、程序方面：
一、按確認法律關係之訴，非原告有即受確認判決之法律上利益
    者，不得提起之，民事訴訟法第247 條第1 項前段定有明文
    。而所謂即受確認判決之法律上利益，係指法律關係之存否
    不明確，原告主觀上認其在法律上之地位有不安之狀態存在
    ，且此種不安之狀態，能以確認判決將之除去者而言（最高
    法院52年台上字第1240號判例意旨參照）。本件原告楊麗蘭
    主張其為坐落桃園縣龜山鄉○○○段嶺頭小段68-1、68-2、
    137 、137-3 地號土地之所有權人，原告吳源進主張其為坐
    落同段68-4、137-4 地號土地之所有權人，上開土地上均無
    道路可對外通行而屬袋地，其等對被告所管理坐落同段156-
    3 、137-1 地號土地（下稱：系爭土地）有通行權存在等語
    ，惟為被告所否認，則原告得否通行被告所管理系爭土地之
    法律上關係不明確，其在法律上之地位自有不安狀態存在，
    且此種不安之狀態，能以確認判決將之除去，是堪認原告提
    起本件訴訟，應有確認利益，合先敘明。
二、次按不變更訴訟標的，而補充或更正事實上或法律上之陳述
    ，非為訴之變更或追加，民事訴訟法第256 條定有明文。查
    原告起訴時起訴狀原列「國立臺灣體育大學」為被告，嗣經
    原告於民國99年10月15日具狀更正為「國立體育大學」，核
    此更正並未變更訴訟標的亦非變更當事人，僅屬被告名稱之
    更正，核與上開規定尚無不符，應予准許。
貳、實體方面：
一、原告起訴主張：
  (一)原告楊麗蘭所有68-1、68-2、137 、137-3 地號土地及原告
    吳源進所有68-4、137-4 地號土地，原均緊鄰道路而得對外
    通行，並經桃園縣桃園地政事務所（下稱：桃園地政事務所
    ）完成鑑界在案。嗣接獲桃園地政事務所通知原鑑界測定之
    樁位與現況不符，經該所於98年6 月30日更正樁位後，竟形
    成與現有道路不相連接，反與被告管理之系爭土地形成相鄰
    之現象，亦即原告所有之土地鑑界範圍全部向東偏移，被告
    管理之系爭土地則橫跨現有道路兩側，以致原告須經由系爭
    土地始得通往現有道路。嗣原告依法向被告申請袋地通行權
    ，惟遭被告拒絕通行，原告迫於無奈，只得提起本件確認之
    訴。
  (二)民法第787 條第1 項所謂土地與公路無適宜之聯絡，致不能
    為通常之使用，其情形不以土地絕對不通公路為限，即土地
    雖非絕對不通公路，因其通行困難以致不能為通常之使用時
    ，亦應許其通行周圍地以至公路。準此，土地與公路無適宜
    之聯絡，且非土地所有人所造成者，土地所有人應選擇最小
    侵害之方法通行鄰地以至公路，並應支付償金與鄰地所有人
    ，非通過他人土地不能設置電線、水管、瓦斯或其他管線者
    ，亦同。本件原告楊麗蘭所有68-1、68-2地號土地，與原告
    吳源進所有68-4地號土地，緊鄰被告所管理之156-3 地號土
    地，原告楊麗蘭所有137 、137-3 地號土地，與原告吳源進
    所有137-4 地號土地，則緊鄰被告所管理之137-1 地號土地
    ，因桃園地政事務所重新測量之結果而無法與現有道路相連
    接，若無法通行被告所管理之系爭土地，原告所有上開土地
    將無適宜之聯外道路，且無法設置管線，實有礙土地之發展
    及利用，故原告確有通行系爭土地及於其上、下埋設管線之
    必要。另原告通行系爭土地係為鋪設柏油供人車通行並埋設
    管線，依一般社會通念，自用小客車寬度約2.5 至3 公尺，
    如有對向來車，恐無法於此距離內供一般車輛會車及迴轉，
    考量兩車交會之安全性，及對系爭土地最小侵害之方法，爰
    請求准予通行寬度6 公尺之通行道路。
  (三)所謂與公路無適宜之聯絡，至不能為通常之使用者，係指土
    地與公路間無適宜之道路可資聯絡，以致不能為通常之使用
    而言。又所謂公路者，並不限於國道或縣市路○○○○道路
    ，凡可供公眾通行之道路均屬之。且參諸理德不動產姑價師
    事務所提出之土地現況照片，及林務局農林航空測量所於78
    年6 月15日拍攝之航空圖，國體一路與文化一路相連接，且
    早於78年間起即供不特定之公眾通行至今而為既成道路，可
    知國體一路屬供公眾通行之道路無疑。又系爭土地使用分區
    係屬「介壽運動公園用地」，此有桃園縣政府都市計畫土地
    使用分區證明書可按，而被告前於內政部都市計畫委員會第
    678 號會議中，曾建議將系爭土地由介壽運動公園用地變更
    為學校用地，然經都市計畫委員以：「該公園用地已開闢完
    成供公眾使用，如變更為學校用地將限縮大眾權益」為由，
    拒絕被告此項主張，可知國體一路屬介壽運動公園用地範圍
    內，為供不特定公眾出入使用之道路，非屬被告校園用地。
  (四)聲明：
  1.確認原告楊麗蘭就156-3 地號土地上如本院99年度司桃調字
    第8 號卷附圖1 所示通行面積22平方公尺，寬度6 公尺（面
    積以實際測量為準）之土地有通行權及管線安設權。
  2.確認原告楊麗蘭就137-1 地號土地上如上開案卷附圖2 所示
    通行面積72平方公尺，寬度6 公尺（面積以實際測量為準）
    之土地有通行權及管線安設權。
  3.確認原告吳源進就156-3 地號土地上如上開案卷附圖1 所示
    通行面積29平方公尺，寬度6 公尺（面積以實際測量為準）
    之土地有通行權及管線安設權。
  4.確認原告吳源進就137-1 地號土地上如上開案卷附圖2 所示
    通行面積78平方公尺，寬度6 公尺（面積以實際測量為準）
    之土地有通行權及管線安設權。
  5.上開第1 至4 項所示通行面積土地，被告並應容忍原告鋪設
    柏油路面通行上開土地。
二、被告則辯稱：土地因與公路無適宜之聯絡，致不能為通常使
    用時，除因土地所有人之任意行為所生者外，土地所有人得
    通行周圍地以至公路。前項情形，有通行權人應於通行必要
    之範圍內，擇其周圍地損害最少之處所及方法為之；對於通
    行地因此所受之損害，並應支付償金。又土地所有人非通過
    他人之土地，不能設置電線、水管、瓦斯管或其他管線，或
    雖能設置而需費過鉅者，得通過他人土地之上下而設置之。
    但應擇其損害最少之處所及方法為之，並應支付償金，民法
    第787 條第1 、2 項、第786 條第1 項分別定有明文。是以
    ，袋地所有人通行權之行使，以「土地因與公路無適宜之聯
    絡，致不能為通常使用」、「土地所有人得通行周圍地以至
    公路」為要件。本件原告所有上開土地現況上已有適宜聯絡
    之道路可通行國體一路至文化路，實際上已足供現況之通常
    使用，不得因原告欲變更通常使用之現況，即申請建築執照
    新建房屋，而要求於被告管理之國有土地上設定法律上負擔
    ，主張有必要通行權。又系爭土地所有權人為「中華民國」
    ，屬於「國有財產」，現供被告校園使用，其上現有一條國
    體一路道路係屬學校校園內之道路，並非「公路」，且基於
    校園管理之整體性、校園安全之特殊需求，亦不宜在校園內
    為第三人設定法律上負擔即必要通行權，破壞校園之整體性
    ，增加校園安全之顧慮。況且，據桃園縣政府交通局於95年
    12月18日辦理「龜山鄉國立體育大學大門口管制站是否為路
    障乙案」會勘紀錄所示，會勘結果亦認管制站內之道路為學
    校用地，非屬一般道路或公路道路，此有該局95年12月26日
    桃交工字第0950026682號函檢附上開會勘紀錄可參，而被告
    亦已訂頒「國立體育大學交通管制亭勤務準則」，以確保校
    園之安全，管制人、車出入校園，非經被告同意，任何人不
    得任意侵入校園，是故被告學校大門口管制站內道路（即國
    體一路）為學校用地，非屬一般道路或公路道路，亦非「可
    供公眾通行之道路」。此外，原告請求通行被告所管理系爭
    土地之道路寬度為6 公尺，面積共計201 平方公尺，已逾越
    通行必要之範圍，並非選擇損害最少之處所及方法，而與上
    開民法規定要件不合。另者，即便認原告有通行權之必要，
    然被告基於民法第765 條之規定，得自由使用、收益、處分
    其所有物，並排除他人之干涉，故非經被告同意，任何人不
    得任意侵入校園通行國體一路，故原告提起本件確認之訴，
    亦不能達到其通行至公路之目的等語。並聲明：原告之訴駁
    回。
三、本件原告主張68-1、68-2、68-4、137 、137-3 、137-4 地
    號土地為其等所有，均屬與公路隔離，全無進出通路之袋地
    ，而137-1 及156-3 地號土地則由被告所管理等情，有土地
    登記謄本、地籍圖及現場照片在卷可參，並經本院至現場勘
    驗屬實，且為兩造所不爭執，堪信為真正。而原告主張其等
    對137-1 、156-3 地號土地有通行權乙節，則為被告所否認
    ，並以上開情詞置辯，經查：
  (一)原告所有上開土地均屬袋地乙情，既為被告所不爭執（見本
    院卷第34頁背面），則被告嗣辯稱原告之土地現況上已有適
    宜聯絡之道路可通行國體一路至文化路云云，顯已前後矛盾
    ，所辯非可遽採。而原告所有之上開土地均非緊鄰國體一路
    ，而係遭系爭土地從中阻隔，須通行系爭土地始能到達國體
    一路等情，有地政人員所提供地籍線與空照圖套繪後之圖說
    在卷可稽（見本院訴字卷58頁），益徵被告辯稱原告之土地
    已有適宜聯絡之道路云云，不足採信。
  (二)又兩造對國體一路是否屬民法第787 條所稱之公路，爭執甚
    烈，故民法第787 條條文所指「公路」之定義自屬本件之重
    要爭點。而公路法第2 條第1 款雖將「公路」定義為「供車
    輛通行之道路及其用地範圍內之各項設施，包括國道、省道
    、縣道、鄉道○○○○路」，然觀諸公路法第1 條之條文可
    知，該法制訂之目的及適用範圍厥為「為加強公路規劃、修
    建、養護，健全公路營運制度，發展公路運輸事業，以增進
    公共福利與交通安全」，足見公路法之立法目的及適用範圍
    與民法第787 條之立法理由「不通公路之土地，及通公路非
    常困難之土地，不得不於其四周圍繞地之所有權，量加限制
    ，故許此項土地之所有人，於四周圍繞地有通行權，所以全
    其土地之用也」明顯不同，若執意將公路法之「公路」定義
    套用於民法第787 條之規定中，將難達該法條促進物盡其用
    之社會整體利益之目的，自非立法者之本意。本院認為達民
    法第787 條之立法目的，應對該條文內之「公路」定義為廣
    義之解釋，始能有效保護土地所有人之權利，故將民法第78
    7 條之公路定義為不限於國道、省道、縣道、鄉道○○○○
    路等公共道路，凡具相當程度之寬度，可供公眾自由、安全
    、容易通行之道路均為公路之範疇，不僅較能切中立法者訂
    立該法條之真意，亦較能達其立法之目的。準此，國體一路
    縱如被告所稱係校園內之道路而非一般道路，然觀諸空照圖
    及現場照片所示，國體一路依其使用現況不僅有相當之寬度
    ，亦有完整之設備可供安全通行，自屬民法第787 條所指之
    「公路」無疑。
  (三)被告雖辯稱其已訂頒「國立體育大學交通管制亭勤務準則」
    ，以確保校園之安全，管制人、車出入校園，非經被告同意
    ，任何人不得任意侵入校園，且基於校園管理之整體性、校
    園安全之特殊需求，不宜在校園內為第三人設定通行權，破
    壞校園之整體性，增加校園安全之顧慮云云。但查，「國立
    體育大學交通管制亭勤務準則」之法律位階為何，並未見被
    告詳述其制訂之依據，單依文意觀之，其性質上顯屬被告內
    部自行公布之管理規範，並無法律或命令之位階，對外自不
    生效力，況縱認「國立體育大學交通管制亭勤務準則」已達
    行政命令之位階，亦不得與具法律位階之民法規定相抵觸。
    此外，被告校園之使用分區係屬「介壽運動公園用地」，有
    桃園縣政府都市計畫土地使用分區證明書可按，被告對此亦
    不爭執，則由使用分區之性質觀之，被告並無限制公眾進出
    校園之權限，且依社會上一般大學之現況，各大學亦未限制
    公眾使用校區○○道路及空地，而本件被告亦未陳明其有禁
    止公眾使用校園道路及空地之事實及依據，故被告辯稱未經
    其同意，任何人不得任意進入校園云云，自難遽採。再者，
    依原告提出之78年空照圖（見本院卷第70頁）所示，現今國
    體一路之所在位置於78年間即已規劃成道路供通行，另對照
    原告提出之原證五桃園縣政府都市計畫土地使用分區證明書
    所示，國體一路所在位置早於75年6 月間即已規劃為介壽運
    動公園用地，足見國體一路所在位置於78年間即已為供公眾
    通行之道路甚明，則原告主張國體一路係供公眾通行之既成
    道路乙情，即非無據。況原告之土地既在被告校園內，則原
    告通行原既成道路即現今之國體一路至原告土地，本非法所
    不許，而被告亦未能提出其得以限制原告進出校園之依據，
    則原告主張其得通行系爭土地至國體一路以對外聯絡，自屬
    依法有據。至被告固以校園安全為由否認原告確認通行權之
    權利，惟校園安全端賴被告確實掌控進出校園之人、車，與
    原告得否通行系爭土地至國體一路並無任何關聯，且原告縱
    取得系爭土地之通行權，亦非謂被告即喪失對原告進出校園
    之掌控權，因原告取得者僅係系爭土地特定範圍之通行權，
    被告就其校園用地之範圍仍有合法之管理權利，是被告此部
    辯解亦非可採。
四、按「前項情形，有通行權人應於通行必要之範圍內，擇其周
    圍地損害最少之處所及方法為之。」、「有通行權人，於必
    要時，得開設道路。」，民法第787 條第2 項、第788 條前
    段所分別明定。而所謂通行之必要範圍、周圍地損害最小之
    處所及方法，應依社會通常之觀念，就附近周圍地之地理狀
    況、相關公路位置、與通行必要土地之距離、相鄰土地利用
    人之利害得失及其他各種情事，按具體事例斟酌判斷之。本
    件原告雖主張其等得通行系爭土地之範圍應如複丈成果圖乙
    案編號Ｅ、Ｆ、Ｇ、Ｈ所示云云，但查，68-1、68-2、68-4
    地號土地之土地使用分區均屬文教區，137 、137-3 、137-
    4 地號土地之土地使用分區則屬介壽運動公園用地，其中除
    68-2地號土地之地目為建地外，餘者地目均為旱地等情，有
    理德不動產估價師事務所出具之報告書及原告提出之土地登
    記謄本在卷可考，茲審酌原告土地之上開性質，並兼衡原告
    土地與系爭土地之地理狀況、國體一路所在位置等各種情事
    ，認原告通行系爭土地之寬度以可供一般車輛（包含消防車
    ）通過之範圍即為已足，而一般車輛（包含消防車）寬度多
    在2.5 公尺內，但顧及車輛行進、轉彎之安全，認通行之必
    要寬度以4 公尺為適當，原告主張寬度應為6 公尺，顯已逾
    通行之必要範圍，不能准許。再者，依地籍圖所示，原告楊
    麗蘭所有之68-1、68-2地號土地與原告吳進源所有之68-4地
    號土地相鄰，而原告楊麗蘭所有之137-3 地號土地亦與原告
    吳進源所有之137-4 地號土地相鄰，則原告2 人自可共同利
    用系爭土地通行，且在通行寬度4 公尺之前提下，原告2 人
    共同通行系爭土地之範圍（如附圖編號I 、J 所示共83平方
    公尺）顯較各自通行系爭土地之範圍（如複丈成果圖甲案編
    號A 、B 、C 、D 所示共130 平方公尺）小，故如附圖編號
    I 、J 所示之通行範圍，自屬對系爭土地損害最小之處及方
    法無疑。酌上各情，本院認應以如附圖I 、J 所示範圍供原
    告通行使用，影響被告之權益較小，亦能符合原告所有土地
    使用之經濟利益及通行安全。至於原告於訴之聲明第5 項另
    請求被告應容忍原告鋪設柏油路面通行系爭土地，惟按有通
    行權人，於必要時，得開設道路，民法第788 條前段規定甚
    明。是原告依民法第787 條請求確認其等就系爭土地有通行
    權存在，既經本院認原告得通行如附圖所示I 、J 部分之土
    地，則依上開規定，原告本得於必要時開設道路，且是否舖
    設柏油路，應屬上開規定所稱開設道路權利之行使方法，尚
    無必要於本件請求之，是原告此部分請求不應准許。
五、原告雖另依民法第786 條第1 項之規定，請求確認對系爭土
    地有管線安設權，惟原告就其等上開土地就電線、水管、瓦
    斯管或其他管線究有何需用之處，迄今均未詳予陳明，亦未
    提出各項管線之安設計畫及安設位置圖供本院審酌，則各該
    電線、水管、瓦斯管或其他管線是否確有通過系爭土地之必
    要，至有可疑，況原告亦未提供電線、水管、瓦斯管或其他
    管線之裝設單位（如臺灣電力公司、自來水公司、自來瓦斯
    公司）於配管時須通過系爭土地始能設置之證明，則原告請
    求確認對系爭土地有管線安設權，難認有據，不應准許。
六、末按對於通行地因此所受之損害，並應支付償金，民法第78
    7 條第2 項後段定有明文。本件被告固辯稱原告確認通行權
    應給付補償云云，但為原告所否認，則被告對其受有損害此
    有利於己之事實，即應負舉證之責。然查，被告對系爭土地
    如附圖編號I 、J 所示範圍供原告通行將受有如何之損害，
    迄今未為詳細說明並舉證以實其說，則被告此部分辯解已難
    遽信。且系爭土地於75年間即規劃為公園用地，及原告至遲
    自78年間起即已通行系爭土地對外聯絡等事實，已詳如前述
    ，則原告通行原本即規劃為供公眾使用之系爭土地，本為權
    利之正當行使，況系爭土地之所有權人既為中華民國，則國
    有土地供民眾正常通行使用，實難認國家因此受有損害。再
    者，系爭土地縱交由被告管理使用，亦未改變其國有地之性
    質，且被告校園本即有開放供一般民眾入內為適當使用之事
    實，卻未見被告以進入校園、通行校園用地之民眾已對被告
    造成損害為由要求賠償，而被告通行系爭土地實與民眾進入
    校園運動、洽公而為校園之正常使用無異，益徵原告通行系
    爭土地並未對被告造成損害，是被告要求原告支付償金云云
    ，並非可採。
七、綜上所述，原告本於民法第787 條第1 項袋地通行權之法律
    關係，請求確認其等對於被告所管理之系爭土地如附圖編號
    I 、J 部分所示面積共83平方公尺範圍內，有通行權存在，
    為有理由，應予准許，逾此部分之請求，則無理由，應予駁
    回。
八、本件事證已臻明確，兩造其餘之主張、陳述及所提之證據資
    料，核與判決結果無何影響，爰不一一論述，附此敘明。
九、據上論結，原告之訴為一部有理由、一部無理由，依民事訴
    訟法第79條、第85條第1 項前段，判決如主文。
中    華    民    國   100    年     9     月    30   日
                  民事第一庭  法  官  魏于傑
上為正本係照原本作成。
如對本判決上訴，須於判決送達後二十日內向本院提出上訴狀。
如委任律師提起上訴者，應一併繳納上訴審裁判費。
中    華    民    國   100    年    9     月    30    日
                              書記官  黃瓊儀